ACORDAO-COMPLETO-2338882

ACÓRDÃO 1415/2019 ATA 3/2019 - PRIMEIRA CÂMARA

VISTOS, relatados e discutidos estes autos de pedido de reexame interposto por Aníbal Ramos Aragão, então prefeito de Ipirá/BA, em face do Acórdão 546/2018-TCU-Primeira Câmara;
ACORDAM os ministros do Tribunal de Contas da União, reunidos em sessão da 1ª Câmara, diante das razões expostas pelo relator, em:
9.1. conhecer do pedido de reexame, com fundamento nos arts. 32, 33 e 48 da Lei 8.443/1992, para, no mérito, negar-lhe provimento;
9.2. dar ciência desta deliberação ao recorrente.

Pedido de reexame interposto contra deliberação que aplicou multa a ex-prefeito de Ipirá/BA, em virtude de irregularidades na condução de licitação.

Primeira Câmara

Município de Ipirá - BA.

3. Recorrente: Anibal Ramos Aragão (XXX.522.175-XX).

13.1. Ministros presentes: Walton Alencar Rodrigues (Presidente), Benjamin Zymler, Bruno Dantas e Vital do Rêgo (Relator).
13.2. Ministro-Substituto presente: Weder de Oliveira.

VITAL DO RÊGO

Ministro-Substituto Augusto Sherman Cavalcanti.

Adoto como relatório a instrução elaborada no âmbito da Secretaria de Recursos (peça 79) , que contou com a anuência do corpo diretivo daquela unidade (peças 80 e 81) , a seguir transcrita: 
INTRODUÇÃO
Trata-se de pedido de reexame interposto por Anibal Ramos Aragão (peça 62) contra o Acórdão 546/2018-TCU-Primeira Câmara (Peça 43) , apostilado, por inexatidão material, pelo Acórdão 1715/2018-TCU-Primeira Câmara (Peça 49) , de Relatoria do Exmo. Ministro Augusto Sherman Cavalcanti.
1.1  A deliberação recorrida apresenta o seguinte teor:
VISTOS, relatados e discutidos estes autos de Representação acerca de possíveis irregularidades na Prefeitura Municipal de Ipirá/BA, quanto ao Pregão Presencial 31/2016, destinado à contratação de serviços de manutenção preventiva e corretiva nos equipamentos odontológicos, médico hospitalares e maquinário das unidades de saúde daquele Município,
ACORDAM os Ministros do Tribunal de Contas da União, reunidos em sessão de 1ª Câmara, diante das razões expostas pelo Relator, e com fundamento no art. 237, inciso VI, do Regimento Interno, em:
9.1. conhecer da presente representação, por satisfazer os requisitos de admissibilidade previstos nos arts. 235 e 237, inciso VII, do Regimento Interno deste Tribunal e no art. 103, § 1º, da Resolução - TCU 259/2014, para, no mérito, considerá-la procedente;
9.2. excluir da relação processual o Sr. Ademildo Sampaio Almeida, por motivo de seu falecimento;
9.3. rejeitar as razões de justificativa apresentadas pelos Srs. Aníbal Ramos Aragão (ex-Prefeito) e Murilo Tadeu da Silva Lima (pregoeiro) ;
9.4. aplicar a multa prevista no art. 58, II, da Lei 8.443/1992, no valor de R$ 15.000,00 (quinze mil reais) ao Sr. Aníbal Ramos Aragão, CPF XXX.522.175-XX, ex-prefeito e, no valor de R$ 3.000,00 (três mil reais) a Murilo Tadeu da Silva, CPF XXX.508.195-XX, (pregoeiro) , fixando-lhes o prazo de quinze dias, a contar das notificações, para que comprovem, perante o Tribunal (art. 214, inciso III, alínea "a", do Regimento Interno/TCU) , o recolhimento das dívidas ao Tesouro Nacional, atualizadas monetariamente desde a data do acórdão até a dos efetivos recolhimentos, se forem pagas após o vencimento, na forma da legislação em vigor;
9.5. autorizar, desde logo, nos termos do art. 28, inciso II, da Lei 8.443/1992, a cobrança judicial das dívidas caso não atendidas as notificações;
9.6. dar ciência desta deliberação aos responsáveis, ao espólio interessado e ao município representado.
HISTÓRICO 	
Trata-se de representação de licitante a respeito de supostas irregularidades perpetradas na Prefeitura Municipal de Ipirá/BA, relacionadas ao Pregão Presencial 31/2016, destinado à contratação de serviços de manutenção preventiva e corretiva nos equipamentos odontológicos, médico hospitalares e maquinário das unidades de Saúde daquele Município.
Considerando haver responsabilidade dos Srs. Aníbal Ramos Aragão (ex-Prefeito) e Murilo Tadeu da Silva Lima (pregoeiro) , por meio do Acórdão 546/2018-TCU-Primeira Câmara  (Peça 43) , as razões de justificativas apresentadas foram rejeitadas e também foi aplicada, individualmente, a multa do art. 58, inciso II, da Lei 8.443/1992 (LO/TCU) .
Examina-se, nesta oportunidade, o pedido de reexame interposto por Anibal Ramos Aragão (peça 62) contra o citado julgado.
EXAME DE ADMISSIBILIDADE 
Os pedidos de reexame preenchem os requisitos de admissibilidade, conforme exigência do art. 48 da Lei 8.443/1992 (LO/TCU) , c/c os arts. 285 e 286 do RI/TCU.
Dessa forma, ratificam-se as propostas de conhecimento dos recursos, com efeito suspensivo, formuladas nos exames de peças 69-70, acolhida pelo Relator, Exm. Ministro Vital do Rêgo Filho, conforme despacho de peça 72.
EXAME DE MÉRITO
Delimitação do recurso
Nos recursos trazidos, será necessário verificar, em síntese, se:
No mérito
	a) Epidemias e/ou ausência de recursos técnicos são argumentos suficientes para desobrigar o Município de realizar o Pregão Eletrônico;
	b) A ausência de dolo e de dano ao erário elide a responsabilidade do recorrente.
DO MÉRITO
Das escusas para não realizar Pregão Eletrônico
Em sua defesa (peça 62, p. 2-4) , o recorrente sustenta que foi utilizada a modalidade pregão presencial ante ao aumento desproporcional da demanda hospitalar, ocasionado devido ao surto epidêmico (zika vírus, dengue e chikungunya) ocorrido durante o período na região. Uma vez que a utilização da modalidade pregão eletrônica exigiria planejamento pretérito e tempo razoável.
Registra também que não havia servidor qualificado na municipalidade, bem como que a infraestrutura técnica e operacional do Município de Ipirá era insuficiente para a realização de licitação na modalidade pregão eletrônico.
Análise
Inicialmente é oportuno registrar que a utilização do Pregão Presencial, sem justificativa plausível da inviabilidade da adoção do Pregão Eletrônico, foi apenas um dos itens contidos na ratio decidendi que condenou o recorrente, isto é, há outros atos impugnados que foram considerados para a imputação da multa ao ex-prefeito e que não constam nas presentes razões recursais.
Dito isto, é oportuno rememorar as irregularidades mencionadas no ofício de audiência encaminhado ao ex-prefeito, Sr. Anibal Ramos Aragão (peças 21-22) :
'Apresente razões de justificativa quanto às ocorrências verificadas no processo de Representação, TC Processo 022.582/2016-9 que trata de Representação - Pregão Presencial 31/2016 objetivando a contratação de empresa para prestação de serviço de manutenção em aparelhos odontológicos e hospitalares - Município de Ipirá - BA, nos termos descritos a seguir:
a) utilização do Pregão Presencial, sem justificativa plausível da inviabilidade da adoção do Pregão Eletrônico, configurando descumprimento do disposto no art. 4º, § 1º, do Decreto 5.450/2005, bem como da jurisprudência do TCU (Acórdão 1455/2011-TCU-Plenário, 1.631/2011- TCU-Plenário, 137/2010-TCU-1ª Câmara, 1.597/2010-TCU-Plenário, 2.314/2010-TCU-Plenário, 2.368/2010-TCU-Plenário, 2.807/2009-TCU-2ª Câmara, 2.194/2009-TCU-2ª Câmara, 988/2008-TCUPlenário e 2.901/2007-TCU-1ª Câmara) ;
b) não disponibilização de acesso a editais e contratos, no sítio oficial da prefeitura na rede mundial de computadores (internet) , configurando descumprimento do disposto no art. 8º, inc. IV, e § 2º, da Lei 12.527/2011 (Lei de Acesso à Informação) ; no sítio da prefeitura na Internet, acessado a partir do 'link' reservado às licitações (http://ipira.ba.io.org.br/transparencia/licitacoes/38/2016) , constava apenas uma referência ao objeto do Edital do Pregão Presencial 31/2016, datada de 14/6/2016, na forma de um 'link' que, quando 'clicado', disponibilizava somente o aviso da abertura da licitação;
c) não fornecimento de cópia do edital do Pregão Presencial 31/2016 à firma Pro Eficiência Comércio e Serviços de Equipamentos Médicos Hospitalares e Odontológicos Ltda. (CNPJ 07.443.166/0001-21) , infringindo o disposto no art. 3º, § 1º, inciso I, da Lei 8.666/1993'.
Em seguida, cabe também frisar as conclusões fáticas contidas no Voto do Acórdão 546/2018-TCU-Primeira Câmara (Peça 43) :
14. No mérito, de fato, o que ficou demonstrado nos autos é que: o município de Ipirá descumpre sistematicamente, sem justificativa, a regra da prioridade para o pregão eletrônico sobre o presencial; foi aberta licitação por meio de publicação no site http://ipira.ba.io.org.br/, que tem endereço diferente daquele que o município alega ser o endereço oficial (www.ipira.gov.br) ; manteve-se fora de funcionamento no site não oficial utilizado o link por meio do qual se obteria o edital por download; negou-se o fornecimento do edital por outros meios à empresa que o solicitou; tudo resultando em licitação sem competição, com participante único.
15. Parecem-me, portanto, adequadamente configuradas as irregularidades objeto de audiência. Houve descumprimento puro e simples do conjunto de princípios informadores das licitações públicas, em especial o da publicidade, bem como de todo o conjunto de normas que dão sentido à atividade licitatória. Afrontadas, também, a legislação e a farta jurisprudência desta Corte, bem apontadas pela Secex-BA, quanto à utilização do Pregão Presencial, sem justificativa plausível da inviabilidade da adoção do Pregão Eletrônico.
Superadas essas considerações, passa-se agora para análise dos argumentos apresentados como escusas para não adoção da modalidade de licitação pregão eletrônico.
Sobre a matéria, o entendimento do TCU é que quando cabível a utilização da modalidade pregão, é irregular o uso do pregão presencial sem justificativa da comprovada inviabilidade de utilização da modalidade eletrônica, por contrariar o art. 4º, § 1º, do Decreto 5.450/2005.
Não parece plausível se optar pela adoção de pregão na modalidade presencial por falta de planejamento e tempo razoável, ante ao aumento repentino e desproporcional da demanda hospitalar, ocasionado por surto epidêmico, visto que, nessas hipóteses, a Lei 8.666/1993 assevera que é dispensável a licitação (art. 24, inciso IV) . Ou seja, o alegado surto epidêmico daria amparo para que a contratação direta dos serviços de manutenção preventiva e corretiva nos equipamentos odontológicos, médico hospitalares e maquinário das unidades de saúde daquele Município, no prazo máximo de 180 (cento e oitenta) dias.   
. Acontece que foi escolhido realizar pregão presencial para contratação de serviços pelo prazo de 12 meses, caracterizando previsibilidade e falta de planejamento adequado.
Relativamente a falta de capacidade técnica, estrutura e técnicos qualificados, cabe frisar que foi apurado que o Município de Ipirá descumpre de forma sistemática e sem justificativa a regra da prioridade para o pregão eletrônico sobre o presencial. Isto é, o argumento de ausência de estrutura e pessoal adequada tem sido utilizado de forma genérica e contumaz.
Ademais, conforme peças 1-2 e 4, constatou-se que o link divulgado como fonte de informações e de documentos acerca do procedimento licitatório (edital) se manteve fora de funcionamento, bem como que há registros de negativa do fornecimento do edital por outros meios à empresa solicitante.
De outra forma, além da irregularidade da adoção do pregão eletrônico em detrimento do pregão presencial, identificou-se outras varias e convergentes irregularidades que convergem no sentido de evidenciar o descumprimento conjunto de princípios informadores das licitações públicas, em especial o da publicidade, prejudicando significativamente o procedimento licitatório, que ocorreu sem possibilidade de competição, tendo em vista que teve participante único, nos termos do item 14, "e", do voto condutor do decisum.
Diante do exposto, entende-se pelo não provimento das razões recursais apresentadas.
Da ausência de dolo e de dano ao Erário
Em sua defesa (peça 62, p. 5) , o recorrente argumenta que se trata de mera irregularidade formal. Assevera ainda que inexiste indícios de ocorrência de sobrepreço ou dano ao erário, não sendo, portanto, justa e razoável a imputação de multa.
Análise
Sobre a alegação de que não houve dolo e dano, cabe frisar que no âmbito dos processos de sua competência, a responsabilidade dos jurisdicionados perante o TCU é de natureza subjetiva, caracterizada mediante a presença de simples culpa stricto sensu, sendo desnecessária a caracterização de conduta dolosa ou má-fé do gestor, bem como eventual aferimento de vantagens financeiras (locupletamento) . 
No presente caso, demonstrou-se que o gestor foi o responsável direto pela realização de licitação na modalidade pregão presencial, quando a norma exigia a modalidade eletrônica. Nessa perspectiva, é suficiente a identificação da conduta do responsável que caracterize sua culpa, seja por imprudência, imperícia ou negligência, e a demonstração do nexo de causalidade entre a conduta culposa (stricto sensu) e a irregularidade ocasionada. Nesse sentido há farta jurisprudência desta Corte de Contas.
A obrigação de ressarcimento ao erário prescinde de comprovação de dolo. É suficiente a quantificação do dano, a identificação da conduta do responsável que caracterize sua culpa, seja por imprudência, imperícia ou negligência, e a demonstração do nexo de causalidade entre a conduta culposa (stricto sensu) e a irregularidade que ocasionou o dano ao erário. (Acórdão 185/2016-TCU-Plenário, relator Ministro Vital do Rêgo) 
A condenação em débito independe da ocorrência de conduta dolosa ou de locupletamento, bastando para tanto a constatação de conduta culposa (stricto sensu) dos responsáveis pela irregularidade que ocasionou o dano ao erário. (Acórdão 2367/2016-TCU-Plenário, relator Ministro Benjamin Zymler) 
No âmbito dos processos de controle externo, a responsabilidade dos gestores de recursos públicos é de natureza subjetiva. São exigidos simultaneamente três pressupostos para a responsabilização: (i) o ato ilícito na gestão dos recursos públicos; (ii) a conduta dolosa ou culposa; e (iii) o nexo de causalidade entre o dano e o comportamento do agente. Admite-se a ocorrência de excludentes de culpabilidade, tal como a inexigibilidade de conduta diversa ou a ausência de potencial conhecimento da ilicitude. (Acórdão 2420/2015-TCU-Plenário, relator Ministro Benjamin Zymler) 
A responsabilidade perante os tribunais de contas é de natureza subjetiva, se origina de conduta comissiva ou omissiva do agente, dolosa ou culposa, cujo resultado seja a violação dos deveres impostos pelo regime de direito público aplicável àqueles que administram recursos do Estado ou ainda aos que, sem deter essa condição, causarem prejuízo aos cofres públicos. (Acórdão 6479/2014-TCU-Segunda Câmara, relator Ministro Marcos Bemquerer) 
Diante do exposto, entende-se pelo não provimento das razões recursais apresentadas.
CONCLUSÃO
Em face da análise das razões recursais apresentadas, concluiu-se que:
	a) a utilização do Pregão Presencial, sem justificativa plausível da inviabilidade da adoção do Pregão Eletrônico, foi apenas um dos itens contidos na ratio decidendi que ensejou a cominação de multa. Houve também a não disponibilização de acesso a editais e contratos, no sítio oficial da prefeitura na rede mundial de computadores (internet) , configurando descumprimento do disposto no art. 8º, inc. IV, e § 2º, da Lei 12.527/2011 (Lei de Acesso à Informação) , bem como não fornecimento de cópia do edital do Pregão Presencial 31/2016 à firma Pro Eficiência Comércio e Serviços de Equipamentos Médicos Hospitalares e Odontológicos Ltda., infringindo o disposto no art. 3º, § 1º, inciso I, da Lei 8.666/1993.
	b) ademais, o alegado surto epidêmico poderia ensejar a contratação direta dos serviços de manutenção preventiva e corretiva nos equipamentos odontológicos, médico hospitalares e maquinário das unidades de saúde daquele Município, no prazo máximo de 180 (cento e oitenta) dias. Se a municipalidade preferiu realizar o procedimento licitatório, deveria fazê-lo nos termos legais. Assim, o responsável não trouxe argumentos bastantes para afastar as demais irregularidades e para desobrigar o Município de realizar o Pregão Eletrônico; 
	c) no âmbito dos processos do Tribunal de Contas da União, a responsabilidade dos jurisdicionados é de natureza subjetiva, caracterizada mediante a presença de simples culpa stricto sensu, sendo desnecessária a caracterização de conduta dolosa ou má-fé do gestor, bem como eventual dano ao Erário e/ou aferimento de vantagens financeiras (locupletamento) .
PROPOSTA DE ENCAMINHAMENTO
Ante o exposto, submetem-se os autos à consideração superior, propondo-se, com fundamento no art. 48 da Lei 8.443/1992:
 	I - conhecer do pedido de reexame interposto pelos Sr. Anibal Ramos Aragão contra o Acórdão 546/2018-TCU-Primeira Câmara, e, no mérito, negar-lhe provimento.
	II -  dar ciência da deliberação ao recorrente, às Unidades Jurisdicionadas e a Unidade Técnica responsável pela realização das comunicações.
É o relatório.

Jerônimo Luiz Plácido de Mesquita (OAB/BA 20.541) e Yuri Oliveira Arléo (OAB/BA 43.522).

Não atuou.

PEDIDO DE REEXAME. IRREGULARIDADES NA CONDUÇÃO DE PREGÃO. ARGUMENTOS INSUFICIENTES PARA DESCONSTITUIR A DECISÃO RECORRIDA. NÃO PROVIMENTO.

REPRESENTAÇÃO (REPR)

Secretaria de Recursos (Serur).

Trata-se de pedido de reexame interposto por Aníbal Ramos Aragão, então prefeito de Ipirá/BA, em face do Acórdão 546/2018-TCU-Primeira Câmara, por meio do qual este Tribunal, em sede de representação, aplicou-lhe multa de R$ 15.000,00, fundada no art. 58, inciso II, da Lei 8.443/1992.
A condenação decorreu da constatação de irregularidades na condução do Pregão 31/2016, consubstanciadas na utilização do pregão na modalidade presencial, sem justificativa para a não adoção da modalidade eletrônica, na falta de disponibilização de acesso a editais e contratos no sítio eletrônico da prefeitura e no não fornecimento de cópia do edital da licitação, apesar de solicitado pela empresa, o que culminou na realização do certame sem competição, com um único participante.
O relator a quo, no voto condutor da deliberação recorrida, evidenciou haver sido demonstrado o descumprimento sistemático da regra de prioridade do pregão eletrônico pelo município de Ipirá, a publicação do edital da licitação em endereço na internet diferente do endereço oficial do município, a ausência de funcionamento do link para obtenção do edital e a negativa no fornecimento do edital por outros meios à empresa solicitante. Todas essas circunstâncias resultaram na realização de licitação sem competição, haja vista a participação de uma única licitante. 
Referido voto evidenciou, ainda, que nem o ex-prefeito nem o pregoeiro, responsáveis nestes autos, buscaram justificar a prática da adoção indiscriminada do pregão presencial, bem como as demais irregularidades objeto da audiência que resultou na aplicação de multa.
Após a análise detida das razões recursais, a Secretaria de Recursos (Serur) propôs o não provimento do recurso, por considerar que os argumentos apresentados não tiveram o condão de modificar a deliberação recorrida.
Feito esse breve histórico, passo ao exame de mérito do presente recurso.
Manifesto, desde já, minha concordância com a proposta da unidade técnica, de forma que incorporo a análise empreendida no relatório precedente às minhas razões de decidir, sem prejuízo dos comentários a seguir.
Em relação à não realização do pregão eletrônico, o recorrente alegou que um surto epidêmico no município exigia a realização de licitação com maior presteza, o que não seria possível na modalidade pregão eletrônica, que exigiria planejamento pretérito e tempo razoável. Além disso, argumentou que inexistia na prefeitura servidor qualificado ou infraestrutura técnica e operacional para o processamento do pregão eletrônico.
Não há como serem acatadas as alegações do recorrente. Há nos autos informações de que o Município de Ipirá descumpre de forma sistemática e sem justificativas a regra da priorização do pregão eletrônico sobre o presencial. O argumento de ausência de estrutura e pessoal adequado tem sido costumeiramente utilizado, sem que sejam adotadas providências pela administração para o afastamento dos problemas apontados.
De outra parte, como bem salientou a unidade técnica, a condenação ora recorrida, além da questão relacionada à não utilização do pregão na modalidade eletrônica, mencionada no recurso em análise, justificou-se também pela ocorrência de outros atos impugnados, não enfrentados no recurso em exame.
Também não pode ser acatado o argumento de que eventual ausência de dolo ou dano ao erário elidiria a responsabilidade do recorrente.
A condenação em apreço não decorreu de dano ao erário, posto que de outra forma teria sido o recorrente condenado também em débito. A multa que foi aplicada ao recorrente justificou-se pelo descumprimento da Lei 8.666/1993 e do Decreto 5.450/2005, em virtude da ausência de disponibilização de acesso do correspondente edital, da negativa de fornecimento de cópia do certame a interessado e da realização do certame de forma presencial, com o consequente impedimento da real competitividade do certame.
A responsabilidade do gestor se encontra caracterizada pela prática do ato contrário à legislação pertinente. 
Dessa forma, não observo no recurso elementos suficientes para justificar a alteração no acórdão recorrido.
	Diante do exposto, VOTO pela adoção da minuta de acórdão que ora trago ao exame deste colegiado.
TCU, Sala das Sessões Ministro Luciano Brandão Alves de Souza, em 12 de fevereiro de 2019.
Ministro VITAL DO RÊGO 
Relator